【裁判字號】    90,上易,1055
【裁判日期】    900613
【裁判案由】    竊佔
【裁判全文】
臺灣高等法院臺中分院刑事判決              民國九十年度上易字第一○五五號
    上  訴  人
    即  被  告  甲○○
右上訴人因竊佔案件，不服臺灣臺中地方法院中華民國九十年三月廿九日第一審判決
（民國八十九年度易字第四二七六號，起訴案號：臺灣臺中地方法院檢察署民國八十
九年度偵字第一四一三三號），提起上訴，本院判決如左：
    主      文
原判決撤銷。
甲○○在行水區內堆置砂石，因而損害他人權益，處拘役拾日，如易科罰金以佰
元折算壹日。緩刑年。
    事  實
一、甲○○係瑞光砂石有限公司實際負責人，綠其自民國（下同）六十五年間起，每
    三年一期，向台中縣政府申請許可使用台中縣外埔鄉土城堤防二公里加四百公尺
    附近面積約五十公畝之河川公地設置砂石碎解洗選場，並將碎解洗選後之砂石堆
    置於該處，至七十五年六月廿九日之後，台中縣政府即未再許可使用，甲○○仍
    繼續使用上開河川公地，（原屬台中縣政府所管理之河川公地，嗣省屬河川自八
    十八年一月卅一日起移由經濟部水利處乙○○○○管理），砂石業者於八十年間
    ，緊急向台灣省政府請願尋求就地解決，經台灣省政府建設廳邀秘書室、東部土
    地開發處、水利局、礦務局等單位會商結果，決議七十二年以前原獲准依法在河
    川高灘地設置臨時起卸場有案，而不妨害河川水流者，暫緩取締拆遷，並限於五
    年內（八十五年底以前）自行拆遷，往陸地設置，由各縣市政府輔導之，逾期未
    拆者一律強制拆除。詎甲○○未於八十五年底前自行拆除，並繼續營業。而自八
    十五年底起，擅自在該河川行水區內，堆置砂石，違反水利法第七十八條第一項
    第三款之禁止規定，因而損害台中縣政府及乙○○○○管理河川收取使用費及採
    取砂石等權益。嗣經濟部水利處於八十九年二月廿五日函請甲○○於文到三十日
    內將現場清除回復完竣，甲○○仍置之不理，經濟部並於八十九年三月間處以罰
    鍰一萬元，但甲○○仍未回復原狀，乙○○○○乃於八十九年七月卅一日函請台
    中縣警察局大甲分局依法偵辦。
二、案經經濟部水利處乙○○○○訴由台中縣警察局大甲分局報告台灣台中地方法院
    檢察署檢察官偵查起訴。
    理      由
一、訊據上訴人即被告甲○○(下稱被告)對於在右開河川行水區內，擅自堆置砂石等
    事實，坦認不諱，核與證人即經濟部水利處乙○○○○承辦人員吳振甫、丁○○
    於原審分別證述之情節相符，並證稱行水區是河川公地，堆置砂石，有影響到台
    中縣政府和河川局之河川收取使用費，採取砂石等權益等情，此外並有經濟部水
    利處乙○○○○函暨檢附之會勘記錄、河川位置圖、現場照片、經濟部處分書等
    附卷可稽，足徵事證已臻明確，被告犯行堪以認定。
二、核被告所為，有違反水利法第七十八條第一項第三款之規定，因而損害他人權益
    ，應依同法第九十二條之一第一項中段論處。
三、原審為科刑之判決，並諭知緩刑，固非無見，惟原判決認被告成立竊佔罪，依牽
    連犯關係，從一重之該罪處斷，尚有未洽（詳如後述），被告上訴意旨，否認犯
    罪，雖無理由，但原判決既有上述可議之處，仍應由本院將原判決撤銷改判，爰
    審酌被告等犯罪之動機、手段、所生危害及犯後態度等一切情狀，量處如主文第
    二項所示之刑，並諭知易科罰金之折算標準。被告未曾受有期徒刑以上刑之宣告
    ，有台灣台中地方法院檢察署刑案資料查註紀錄表及台灣高等法院被告全國前案
紀錄表各一紙在卷可按，被告於原審審理中已清除砂石及設備，遷移完畢，經上
    開證人吳振甫、丁○○於原審結證屬實，並有照片多張附卷可證。因一時失慮，
    申請合法礦業用地手續繁瑣，偶罹刑典，經此刑之宣告後，應知戒慎，信無再犯
    之虞，本院認其所宣告之刑，以暫不執行為適當，併宣告緩刑三年，用啟自新。
四、公訴意旨略以，被告所經營之瑞光砂石有限公司，經台中縣政府許可於右開河川
    公地，設置砂石碎解洗選場，並將碎解洗選後之砂石堆置於該處，至七十五年六
    月廿九日之後，台中縣政府即未再許可使用，被告竟意圖為自己不法之利益，自
    翌日起仍繼續使用上開河川公地，而竊佔台中縣政府所管理之河川公地（嗣省屬
    河川自八十八年一月卅一日起移由經濟部水利處乙○○○○管理），並因在河川
    行水區堆置砂石，而違反水利法第七十八條第一項第三款之規定，因而損害台中
    縣政府及乙○○○○管理河川收取使用費及採取砂石等權益。砂石業者於八十年
    間，緊急向台灣省政府請願尋求就地解決，經台灣省政府建設廳邀秘書室、東部
    土地開發處、水利局、礦務局等單位會商結果，決議七十二年以前原獲准依法在
    河川高灘地設置臨時起卸場有案，而不妨害河川水流者，暫緩取締拆遷，並限於
    五年內（八十五年底以前）自行拆遷，往陸地設置，由各縣市政府輔導之，逾期
    未拆者一律強制拆除，被告自八十五年底起仍未自行拆除，而意圖為自己不法利
    益；竊佔該河川公地繼續營業。嗣經濟部水利處於八十九年二月廿五日函請被告
    於文到三十日內將現場清除回復完竣，被告仍置之不理，經濟部並於八十九年三
    月間處以罰鍰一萬元，但甲○○仍未回復原狀，乙○○○○乃於八十九年七月卅
    一日函請台中縣警察局大甲分局依法偵辦。因認被告有犯刑法第三百廿條第二項
    第一項之竊佔及違反水利法第九十二條之一第一項中段等罪嫌云云。訊之被告對
    右揭佔用面積約五十公畝之河川公地設置砂石碎解洗選場，並將碎解洗選後之砂
    石堆置於該處之事實自白不諱，惟辯稱：縱有竊佔，已因時效完成，且該堆置砂
    石場，並不會影響水流，現已全部恢復原狀云云。經查：
  (一)關於被告自七十五年六月卅日起至八十年底前之竊佔及違反水利法部分：按案件
    時效已完成者，應諭知免訴之判決，刑事訴訟法第三百零二條第二款定有明文，
    被告所犯刑法第三百廿條第二項之竊佔罪最高法定刑五年，所犯違反水利法第九
    十二條之一第一項中段之罪最高法定刑為有期徒刑三年，依刑法第八十條第一項
    第二款規定其追訴權時效期間十年，而被告所犯之該二罪為即成犯，於竊佔及堆
    置砂石行為當時即已完成，其後之繼續使用竊佔河川公地及堆置砂石，乃係竊佔
    及堆置狀態之繼續，則被告犯罪行為之追訴權時效，應自七十五年六月廿九日，
    經台中縣政府終止許可使用右開河川地之翌日起算。本件係於八十九年七月卅一
    日，始由台中縣政府函請台中縣警察局大甲分局調查，並由該分局於同年八月十
    六日移送臺灣臺中地方法院檢察署偵查，有該府函及警卷、偵查卷可稽，顯已逾
    十年，依上開法條規定，被告此部分行為之追訴權時效，業已完成，自不能更為
    追訴處罰。
  (二)關於被告自八十五年年底起竊佔右開河川公地涉犯竊佔罪嫌部分：公訴人係以被
    告經營之瑞光砂石有限公司經臺灣省政府建設廳等有關單位會商決議後，准予在
    右開河川公地繼續營業至八十五年底自行拆除，惟被告仍未按期拆除，而繼續佔
    用該河川公地營業，未回復該河川公地之原狀等情，認被告有此部分之竊佔罪嫌
    。訊據被告坦認有此部分之佔用事實，並陳稱，因尋找土地不易，致延誤搬遷，
    故繼續使用該河川公地等語，核與經濟部水利處乙○○○○八十九年七月卅一日
    經（八九）水利三管字第Ｚ○○○○○○○○○號函所附會勘現場紀錄情形大致
    相符（見警卷內），可見被告係於經上開相關單位會商決議准予使用期限屆滿後
    ，仍繼續使用右開河川公地未曾間斷，亦即同一使用該河川公地行為之延續，被
    告雖有逾期未拆除該公司之設備，並予回復原狀，亦僅屬未按規定期限履行之違
    約不當問題（此已經經濟部水利處以被告違反水利法第七十八條第一項規定，依
    同法第九十二條之一第一項前段規定處罰鍰一萬元），究與准予使用期限屆滿後
    ，終止使用該河川公地，再行竊佔使用有別，尚不能令負竊佔罪責，被告被訴此
    部分，自屬不成立犯罪。
  (三)綜上，被告被訴此部分，或追訴權時效期間已完成或不成立犯罪，原應分別諭知
    免訴或無罪，惟公訴人認此部分與上開科刑部分，有同一事實之一部分或牽連犯
    之裁判上一罪關係，爰不另為免訴或無罪之諭知，併此敘明。
五、據上論斷，應依刑事訴訟法第三百六十九條第一項前段、第三百六十四條、第二
    百九十九條第一項前段、水利法第九十二條之一第一項中段、刑法第四十一條第
    一項前段、第七十四條第一款、罰金罰鍰提高標準條例第二條，判決如主文。
本案經檢察官丙○○到庭執行職務。
中       華       民       國   九  十    年     六      月   十三      日
                                臺灣高等法院臺中分院刑事第一庭
                                      審判長法  官  陳  紀  綱
                                            法  官  蕭  錦  鍾
                                            法  官  陳  登  源
右正本證明與原本無異。
不得上訴。
                                            書記官  林  桂  鳳
中       華       民       國   九  十    年     六      月    十四     日
所犯法條︰
水利法第九十二條之一第一項中段：
違反第七十八條第一項各款情形之一者，除通知限期回復原狀、清除或廢止違禁設施
外，處六千元上三萬元以下罰鍰；因而損害他人權益者，處三年以下有期徒刑、拘役
或科或併科四千元以上二萬元以下罰金；致生公共危險者，處五年以下有期徒刑，得
併科六千元以上三萬元以下罰金。
                                                                        Ｋ


司法院資訊處製作；財團法人民間司法改革基金會備份。
